【裁判字號】    92,訴,927
【裁判日期】    920916
【裁判案由】    違反公職人員選舉罷免法
【裁判全文】
臺灣臺北地方法院刑事判決                          九十二年度訴字第九二七號
    公  訴  人  臺灣臺北地方法院檢察署檢察官
    被      告  戊○○  男  六.
                甲○○
    共      同
    選任辯護人  王存淦律師
右列被告因違反公職人員選舉罷免法案件，經檢察官提起公訴（九十一年度偵字第一
六一二八號），本院判決如左：
    主  文
戊○○、甲○○均無罪。
    理  由
一、公訴意旨略稱：被告戊○○係第十七屆台北縣石碇鄉第二選區鄉民代表之候選人
    ，甲○○係戊○○之助選員，二人共同基於對有投票權人交付賄賂，約定不行使
    投票權之犯意聯絡及行為分擔，明知Ａ１（姓名年籍詳卷）
    隆盛村（地址詳卷），係選舉第十七屆台北縣石碇鄉第二選區鄉民代表之有投票
    權人，甲○○竟於民國九十一年六月六日下午，至Ａ１住處，以Ａ１
    位有投票權會行使投票權之人，以每一位投票權新台幣（下同）三千五百元之對
    價，交付Ａ１七千元，並收取Ａ１及其家人之
    選舉投票時不要去投票，嗣經Ａ１報警檢舉始知上情。因認被告二人均涉犯公職
    人員選舉罷免法第九十條之一第一項之罪嫌。
二、按犯罪事實應依證據認定之，無證據不得推定其犯罪事實。又不能證明被告犯罪
    者，應諭知無罪之判決，刑事訴訟法第一百五十四條、第三百零一條第一項分別
    定有明文。又所謂認定犯罪事實之證據，係指足以認定被告確有犯罪行為之積極
    證據而言，該項證據自須適合於被告犯罪事實認定，始得採為斷罪資料；又苟未
    能發現相當證據，或證據不足以證明，自不能以推測或擬制之方法，以為裁判基
    礎；且在訴訟上用以證明事實之證據，須於通常一般之人均不致於有所懷疑，而
    得確信其為真實之程度者，始得據以為有罪之認定，倘其證明尚未達到此一程度
    ，而有合理之懷疑性存在，致使無從為有罪之確信時，即應為無罪之判決。最高
    法院二十九年上字第三一０五號、四十年台上字第八六號、七十六年台上字第四
    九八六號判例意旨參照。
三、公訴人認被告二人犯有前開罪嫌，無非以證人Ａ１之證詞、被告與證人Ａ１之電
    話通聯紀錄一份及九十一年度選他三九號卷宗證明被告等人曾檢舉其他候選人涉
    嫌賄選之事實，以為論據。
四、訊之被告戊○○、甲○○均堅決否認有右揭賄選犯行，被告戊○○辯稱：該選區
    應選一人，三人參選，若要買票，不會要其不去投票，而是要其投給伊，甲○○
    辯陳：伊為戊○○之助選員，投票之前有向證人拜票，有打電話拜票，但未買票
    等語。共同選任辯護人王存淦則證人之指述前後不一不足作為被告犯罪之證據，
    且以該選區情況交賄約定不為投票有違經驗法則，贓款七千元未見查扣亦有可疑
    等詞論辯。
五、本院查：
（一）證人Ａ１即丁○○，對於被告甲○○與被告戊○○如何共同賄選之事，先於警
      訊中證稱「甲○○於九十一年五月三十一日下午十五時許先叫我到他家，說要
      向我買票，當時沒有講價碼；而於九十一年六月六日十五時十五分打電話到我
      家，約二、三分鐘後，她就騎機車出現在我家門口，他向我買二票（因我有二
      子，一子在外當兵、一在外工作，未必回來投票），共七千元（一票三千五百
      元），要我拿我和我先生之
      甲○○常到我家，叫我及我先生的
      ，甲○○來我家，我交予她
      我，但至選舉當天她還未將
      她快將我的
      拿著
      二八號卷第九頁反面第二十八頁、第二十九頁）；在本院調查中交互詰問時則
      證陳，家中四人有投票權預計三人去投票，被告甲○○第一次要其去甲○○家
      中，未論及不要去投票之事，第二次甲○○至其家中，要求其提供
      將七張一千元置放客廳茶几，取走其與夫婿之
      以欲旅遊投保需
      要去投票的話就投給戊○○，七千元是甲○○要其及其夫婿投票給戊○○，且
      「（甲○○）叫我拿
      給她看，但甲○○沒有說什麼，就把千元鈔票直接放在桌上，當時我不知道多
      少錢，然後甲○○就走了」各等語（見本院九十二年八月六日訊問筆錄）。證
      人對家中欲實際投票人數、甲○○究竟幾次向其賄選、第一次去甲○○家中甲○○有無提及不要投票、是交七千元或千元鈔票數張、七千元是直接收受或放
      在桌上、交付七千元是否告知不要投票抑或投予被告戊○○、取回
      由，前後所證矛盾不一，疑竇叢叢，實難置信。特別是本案重要爭點即被告甲○○交付現金究是行賄投票或不投票，焉能如此差異懸殊？佐以證人前開自承
      為被告甲○○鄰居，且常至其家中，交誼往來自非匪淺，並在本院隔離訊問下
      ，豈能以面對被告心中害怕作為本院所述歧異之藉口，證人所述，委難認為真
      實。至被告甲○○與證人丁○○於九十一年六月六日下午十四時四十六分四十
      四秒至十四時四十七分十七秒通話三十三秒，固有通聯紀錄一紙附偵卷可參，
      然此僅能證明二人間有電話聯絡之事實，在無從查知通話內容下，自難舉為被
      告犯罪之證據。
（二）證人即丁○○之子丙○○係於本院審理中證稱經其母陳述甲○○賄選，其始知
      此情，並非本身親歷，證人丁○○所證既有上開瑕疵可指，丙○○之證詞要難
      憑採。何況證人丙○○於九十一年六月二日一時三十分，已向新店分局檢舉「
      我聽說戊○○要以金錢購買選民的
      」等詞，有該局查訪紀錄表在卷可稽（見九十一年度選他字第三十七號卷第一
      頁正面），丙○○亦對檢舉一節並不爭執，其雖經公訴人詰問以該次亦係其母
      所面告並未經他人告知相應（見本院九十二年九月二日審判筆錄），然觀諸丁○○前開證述，雖前後齟齬，但就六月六日之前均未證及有購買
      丙○○為何能在本案發生前四天即向警舉發，殊值生疑，亦難能盡信。
（三）證人丙○○之妻闕婉婷乃該選區另一候選人李煌義之外甥女，為證人丁○○、
      丙○○所是認，彼此同村又有姻親關係，倘被告欲共同行賄，應不致愚昧向另
      候選人之至親為之；而證人丁○○家中欲實際投票人數計有三人，既要期約不
      投票，何不一次賄選三票；苟被告付款後取走
      ，豈需在投票日前退還供受賄者仍有投票機會？另證人丙○○於警訊查訪中表
      示痛恨賄選買票行為（見九十一年度選他字第三十七號卷第一頁正面），並承
      認九十一年六月六日亦為其所報警，證人即製做筆錄之新店分局刑事組組長乙○○則於本院交互詰問中證以未扣得七千元賄款（見本院九十二年八月六日訊
      問筆錄），則以證人丁○○、丙○○對賄選深惡痛絕、剴切激昂並主動積極檢
      舉之態度，何以其當日丁○○前往警局製作筆錄時，未交出賄款七千元以為被
      告賄選之有力佐證？而頗具經驗之查察員警亦未能查扣贓款？復經本院訊問七
      千元流向，證人二人亦僅曰找不到甲○○云云，案發至今竟未退還賄款？矧被
      告甲○○確有退還
      乖違。
（四）被告戊○○所參選台北縣石碇鄉第十七屆鄉民代表選舉第二選區，選舉人數九
      百四十五人、實際投票數八百十一人，候選人數除被告外，尚有李煌義及陳忠
      信共三人，最後得票數李煌義四百三十七票、戊○○二百五十五票、陳忠信一
      百十二票等節，有台北縣石碇鄉公所九十二年七月二十四日北縣碇行字第０九
      二０００六九七八號及九十二年八月十二日北縣碇行字第０九二０００七八二
      九號函二紙附卷足考，酌諸候選人三人同時競選一應選名額，競爭不免激烈，
      若僅就其中一候選人之支持選民行賄不行使投票權，容易肇致另一候選人得利
      ，且於不行使投票權之行賄，需對特定人支持者為之，在鄉村型選舉中，支持
      者往往為親友知交，此舉風險高、成功率小、票數不易掌握計算，衡情自應以
      行賄要求票投予己，較易達成當選目標，公訴人所指賄選方式，亦悖常情甚鉅
      。
（五）承前各節交互審視，本院經詳查檢察官所舉及依控辯雙方聲請調查之證據後，
      無法達到被告二人共同交付賄賂使人不行使投票權之確信，而有合理之懷疑性
      存在，尚難以證人丁○○單方片面證述，率爾繩以刑事罪責。此外，復查無其
      他積極證據足證公訴人指摘之犯行，不能證明犯罪，揆諸首揭法條說明及判例
      意旨，爰為無罪判決之諭知，以期適法。
據上論斷，應依刑事訴訟法第三百零一條第一項，判決如主文。
本案經檢察官游儒倡到庭執行職務
中      華      民      國      九十二      年      九    月    十六    日
                                      臺灣臺北地方法院刑事第四庭
                                          審判長法  官  黃雅芬
                                                法  官  黎惠萍
                                                法  官  吳定亞
右正本證明與原本無異。
如不服本判決，應於判決送達後十日內，向本院提出上訴狀。
                                                書記官  張漪蕙
中      華      民      國      九十二      年      九    月    十六    日


司法院資訊處製作；財團法人民間司法改革基金會備份。
